臺灣臺南地方法院民事判決
111年度國字第14號
原      告  孫文興  
訴訟代理人  王思舜律師（法律扶助）
被      告  法務部○○○○○○○

法定代理人  莊能杰  
訴訟代理人  蔡忠政  
            劉智遠  
被      告  臺南市政府衛生局

法定代理人  許以霖  
訴訟代理人  黃品欽律師
上列當事人間請求國家賠償事件，經本院於民國111年11月25日
言詞辯論終結，判決如下：
    主    　文
一、原告之訴暨假執行之聲請均駁回。
二、訴訟費用由原告負擔。
    事實及理由
壹、程序部分
一、按依國家賠償法請求損害賠償時，應先以書面向賠償義務機
    關請求之。賠償義務機關拒絕賠償，或自提出請求之日起逾
    30日不開始協議，或自開始協議之日起逾60日協議不成立時
    ，請求權人得提起損害賠償之訴。國家賠償法第10條第1項
    、第11條第1項前段分別定有明文。查原告提起本件訴訟前
    ，已向賠償義務機關即被告法務部○○○○○○○○○○○○○○）、被告
    臺南市政府衛生局（下稱南市衛生局）分別提出損害賠償之
    書面請求，被告臺南監獄於民國111年3月25日以南監衛字第
    11112000080號書函、被告南市衛生局於111年7月25日以南
    市衛企字第1110124181號拒絕賠償（補卷第43頁；訴卷第13
    5至138頁），是原告於111年6月9日提起本件國家賠償之訴
    ，核與上開規定相符。
二、次按訴狀送達後，原告不得將原訴變更或追加他訴。但被告
    同意者，不在此限；被告於訴之變更或追加無異議，而為本
    案之言詞辯論者，視為同意變更或追加，民事訴訟法第255
    條第1項第1款以及第2項分別定有明文。查原告起訴時僅列
    臺南監獄為被告，嗣於第一次言詞辯論期日前，即具狀再追
    加南市衛生局為被告（補卷第15頁；訴卷第55頁），而被告
    二機關均未對於原告前述之追加行為有何異議，核與首揭規
    定相符，應予准許。
貳、實體部分
一、原告起訴主張：
　㈠原告受逮捕時，未受被告南市衛生局確實踐行抽血檢驗，即
    逕將原告以「愛滋病陽性」為由通報為愛滋病患者，並登錄
    線上系統。
　㈡之後，原告因案於102年2月初進入被告臺南監獄執行，被告
    臺南監獄亦未再對原告依法實施抽血檢測，即以原告遭警方
    查獲時之抽血檢驗報告為愛滋病陽性並通報在案為由，逕將
    原告與其他愛滋病受刑人分配到同舍房、工場，期間達8年4
    月。原告於執行期間，多次向被告臺南監獄內之工場主任反
    應自己不是愛滋病患，被告臺南監獄之認定顯有錯誤，並表
    示每年均有委託奇美醫院之醫生前來抽血檢查，如被告臺南
    監獄將該等血液送驗應可知悉原告並非愛滋病患之事實，惟
    自執行開始至110年5月止均未獲被告臺南監獄之重視，亦未
    曾同意送驗。為原告診治之奇美醫院醫師，是受被告臺南監
    獄委託行使公權力者，其診治上之疏失即等同於被告臺南監
    獄之疏失。直至110年5月5日，被告臺南監獄工場第7任主任
    同意採集原告之血液送驗後，檢驗結果為愛滋病陰性，才確
    定原告非愛滋病患之身分，將原告自愛滋病舍房移出至普通
    舍房。
　㈢被告二機關便宜行事，濫權判定原告為愛滋病患，被告臺南
    監獄更於原告因案執行期間，無視原告多次申訴，未有積極
    釐清事實之作為，導致原告不但在監服刑感到精神痛苦，出
    獄後亦屢遭周邊人士以愛滋病患身分為由排擠，致精神上之
    不適，經醫師診斷罹患適應障礙症，嚴重至無法正常工作，
    必須休養一週之程度，目前亦無法固定工作，生活規律大亂
    。
　㈣又侵權行為損害賠償請求權之時效，應自侵權行為狀態終了
    ，損害程度底定時起算，被告二機關對於原告之侵權行為雖
    始於102年2月，但因其侵害具有持續性，倘原告仍因侵害行
    為之故，而錯置於愛滋病舍時，即屬侵害仍持續進行中，是
    本件侵權行為之損害賠償請求權時效，自不應自102年2月間
    起算，應自原告於110年5月5日移出病舍時起算等語。
　㈤聲明：
　⒈被告應連帶給付原告新臺幣（下同）80萬元，及自起訴狀繕
    本送達翌日起至清償日止，按週年利率百分之5計算之利息
    。　　　　
　⒉願供擔保請准宣告假執行。
二、被告則抗辯以：
　㈠被告南市衛生局：
　⒈縱原告主張之事實為真，原告於受逮捕時即已知悉未受抽血
    檢驗，又或於101年8月8日已明知受有不當登錄及通報為愛
    滋病患者之損害事實及國家賠償責任之原因事實，甚至原告
    最遲於102年2月入監執行時被分配至與愛滋病受刑人同舍房
    時，亦應明知本件所主張請求國家賠償責任之原因事實，且
    原告訴訟權並未受有限制，然原告卻遲至111年始向被告南
    市衛生局提起本件訴訟，其賠償請求權已逾國家賠償法第8
    條第1項時效規定，被告南市衛生局就此為時效抗辯，拒絕
    賠償。
　⒉原告於101年7月18日因違反毒品危害防制條例受逮捕後，即
    接受抽血檢驗，並無原告所主張未受抽血檢驗之情事。且該
    次抽血檢驗核與人類免疫缺乏病毒傳染防治及感染者權益保
    障條例第15條第1項第5款規定及行政院衛生署署授疾字第09
    70000016號函釋相符，係合法行使公權力之行為。又原告受
    採集之血液，經檢驗後確實呈現愛滋病陽性反應，被告南市
    衛生局所屬公務員依法對原告進行通報實係合法行使公權力
    ，並無侵害原告權利。縱認被告南市衛生局與衛生福利部疾
    病管制署（疾管署）對原告所為之檢驗均出現偽陽性，然基
    於醫事檢驗行為所特有之不確定性、裁量性及複雜性特徵，
    不能僅因檢驗結果之不同即逕認定被告南市衛生局具有過失
    ，原告應就被告南市衛生局醫事檢驗行為過程之具體過失負
    舉證之責。
　⒊另原告主張因被收容於愛滋病舍房8年而受有精神痛苦部分，
    此情是因被告臺南監獄之安排，並非被告南市衛生局執行職
    務之範圍，縱原告受有損害，亦與被告南市衛生局無因果關
    係等語。
　⒋聲明：⑴原告之訴駁回。⑵如受不利益判決，願供擔保請准宣
    告免為假執行。　　　　
　㈡被告臺南監獄：
　⒈原告於102年2月5日入訴外人法務部○○○○○○○○○○○○○○○○）執行
    ，並於同年7月22日始移入被告臺南監獄接續執行，嗣於110
    年10月7日假釋出監，原告於102年2月18日申請在監證明辦
    理全國醫療服務卡（下稱醫療服務卡），而依全國醫療服務
    卡發卡作業說明，申辦醫療服務卡對象限於經證實為人類免
    疫缺乏病毒感染者。因原告領有醫療服務卡，被告臺南監獄
    依據舊監獄行刑法第53條第1項規定，將原告與其他愛滋病
    患者分配同住舍房及作業工場。
　⒉被告臺南監獄自102年3月5日起迄110年4月21日止，安排原告
    於奇美醫院感染科就醫共計8次，均診斷原告為愛滋病患者
    。原告在奇美醫院就診是根據健保契約，奇美醫院並非受被
    告臺南監獄委託行使公權力者。被告臺南監獄對於原告之處
    遇安排符合舊監獄行刑法第51條以及現行監獄行刑法第55條
    規定。另被告臺南監獄亦查無原告服刑期間向被告工場主任
    反應陳述之書面資料，更無原告之申訴紀錄。
　⒊原告因領有醫療服務卡，除可享有中央主管機關部分補助的
    醫療費用優待外，且依舊監獄行刑法第19條第1項第1款及第
    20條規定，被告臺南監獄依法裁量給予原告和緩處遇，原告
    累進處遇責任分數僅需標準之8成即可達成，因而可提早符
    合申請假釋之分數，提前假釋出監。
　⒋原告於110年5月3日始反應非愛滋病患者，被告臺南監獄即查
    詢有關原告之通報情形，並安排原告接受抽血檢驗，同年7
    月初驗為陰性，經通知被告南市衛生局，被告南市衛生局以
    110年7月2日南市衛疾字第1100114093號函同意刪除原告通
    報資料，被告臺南監獄即依規辦理原告後續相關處遇。
　⒌就本件原告請求權之消滅時效，被告臺南監獄認為應自原告
    於102年7月22日入監服刑開始起算等語。　
　⒍聲明：原告之訴駁回。
三、得心證之理由：
　㈠查原告於101年8月8日受通報為愛滋病感染者，嗣於102年2月
    5日因案入臺南看守所，後於同年7月22日移入被告臺南監獄
    執行，迄110年10月7日因縮短刑期假釋出監等情，有臺灣高
    等法院被告前案紀錄表暨在監在押全國紀錄表、傳染病個案
    （含疑似病例）報告單等（訴卷第21至53、185頁）在卷可
    查，且為兩造所無爭執，是此部分事實自能先予認定。
　㈡依據兩造之主張以及抗辯，可知本案之爭點應為：⒈被告南市
    衛生局之公務員就原告經檢驗、通報為愛滋病患等公權力行
    為有無故意或過失之不法情事？⒉被告臺南監獄之公務員將
    原告與其他愛滋病受刑人分配到同舍房、工場之管理措施以
    及其他在監處遇有無故意或過失之不法情事？⒊原告本件請
    求權是否已罹於時效而消滅？⒋原告本件請求有無理由？以
    下即分敘之：
　⒈被告南市衛生局之公務員就原告經檢驗、通報為愛滋病患等
    公權力行為並無故意或過失之不法情事：
　①依據疾管署所編著、出版之愛滋病防治工作手冊規定（訴卷
    第243頁），抗原／抗體初篩陽性者，應經西方墨點法進行檢
    驗，如結果為陽性反應，應依法進行通報。查原告於101年7
    月18日因毒癮為警抽血檢驗，被告南市衛生局之公務員於同
    年月27日以酵素免疫分析法檢驗之結果為愛滋病陽性反應，
    遂再將原告檢體送疾管署進行確認檢驗，同年8月8日報告確
    認等情，有台南市警送採血記錄單、南市衛生局檢驗報告暨
    檢體送驗單、前述傳染病個案（含疑似病例）報告單等（訴
    卷第239、245至247頁）在卷為據。據此，可知原告主張被
    告南市衛生局公務員未依法對原告進行抽血檢驗，即逕將原
    告通報為愛滋病患者等語，顯與客觀事證不符，毫無可採。
　②至原告嗣雖經南市衛生局之公務員刪除愛滋病患之通報，惟
    此情事是因原告進行新的抽血檢驗，確認呈現愛滋病陰性反
    應後依規定所為，並不能以此即推認被告南市衛生局之公務
    員原將原告通報為愛滋病患者之公權力行為當然違法或有故
    意、過失，原告亦未具體指摘被告南市衛生局之公務員於10
    1年間對其之抽血、檢驗、通報行為有何違反當時法律規定
    、科學標準之情況，是自無從認定被告南市衛生局之公務員
    有何不法侵害原告權利之故意、過失行為存在。　　
　⒉被告臺南監獄之公務員將原告與其他愛滋病受刑人分配到同
    舍房、工廠之管理措施以及其他在監處遇，無故意或過失之
    不法情事：
　①按罹傳染病者，不得與健康者及其他疾病者接觸，99年5月26
    日修正公布之監獄行刑法（該法於109年1月15日再經修正公
    布為現行法，是就99年5月26日修正公布之監獄行刑法下稱
    之為舊監獄行刑法）第53條第1項本文定有明文。查原告於1
    02年7月22日進入被告臺南監獄服刑時，為受通報為愛滋病
    患者，且領有醫療服務卡，是被告臺南監獄依據此等事證，
    將原告安排與其他愛滋病患者同舍房及工場，符合當時之法
    律規定。另，舊監獄行刑法亦未規定，監獄應就新收受刑人
    已受通報之傳染病重為檢查，故原告主張被告臺南監獄於原
    告入監時未實施抽血檢測而有可歸責事由存在一情，亦屬無
    據，並無可採。
　②原告再主張其於服刑期間多度向被告臺南監獄反應自己並非
    愛滋病患感染者，請求被告臺南監獄重新確認、改變處遇，
    惟被告臺南監獄均置之不理，亦有故意、過失等情。惟按當
    事人主張有利於己之事實者，就其事實有舉證之責任，民事
    訴訟法第277條第1項本文定有明文。次按受刑人不服監獄之
    處分時，得經由典獄長申訴於監督機關或視察人員；受刑人
    不服監獄處分之申訴事件，依左列規定處理之：受刑人不服
    監獄之處分，應於處分後10日內個別以言詞或書面提出申訴
    ，其以言詞申訴者，由監獄主管人員將申訴事實詳記於申訴
    簿，以文書申訴者，應敘明姓名、罪名、刑期、原處分事實
    及日期，不服處分之理由、簽名、蓋章或按指印，並記明申
    訴之年月日，109年7月15日修正發布前之舊監獄行刑法施行
    細則第5條第1項第1款定有明文。原告前述主張，為被告臺
    南監獄所否認，且未提出任何書面證據資料以實其說，依據
    前揭法律規定，自不能為有利於原告之判斷，是原告主張其
    於服刑期間多度向被告臺南監獄反應其非愛滋病患感染者未
    獲置理部分，自無可採。
　③另原告再主張其於服刑期間，經奇美醫院醫師多度診治結果
    ，均證實其非愛滋病患感染者，醫師卻遲未告知被告臺南監
    獄，此醫療上之疏失應視為被告臺南監獄之疏失部分。按受
    委託行使公權力之團體，其執行職務之人於行使公權力時，
    視同委託機關之公務員。受委託行使公權力之個人，於執行
    職務行使公權力時亦同，國家賠償法第4條第1項固定有明文
    ，惟原告並未舉證奇美醫院醫師是受被告臺南監獄委託行使
    何種公權力，更無任何書證可資為憑，且非強制性之醫療行
    為原則上並無公權力色彩存在，是原告徒以其於服刑期間多
    度就診之事實，即逕推論被告臺南監獄應就為其診治之醫師
    之醫療行為承擔責任，實非可採。
　④總結而論，被告臺南監獄公務員對原告於102年7月22日入監
    服刑起，將原告安排與其他愛滋病患感染者同舍房及工場，
    與該期間內之其他管理、處置，難認有何原告所指之具有故
    意或過失的不法情事存在。　　
　⒊縱本件原告之請求權存在，亦已罹於時效而消滅：　
　①按賠償請求權，自請求權人知有損害時起，因2年間不行使而
    消滅；自損害發生時起，逾5年者亦同，國家賠償法第8條第
    1項定有明文。所謂知有損害，依國家賠償法施行細則第3條
    之1規定，係指知有損害事實及國家賠償責任之原因事實。
    而上開規定所稱「知」有損害、原因事實及賠償義務人，均
    指明知而言，不包括「應該知悉」、「可能知悉」之情形。
    且賠償請求權人對公務員執行職務之行為係屬不法侵害，亦
    須一併知之，始得認其請求權之時效，已開始進行。又因侵
    權行為所生之損害賠償請求權，自請求權人知有損害及賠償
    義務人時起， 2年間不行使而消滅，民法第197條第1項前段
    亦定有明文。所謂「知」有損害及賠償義務人，亦係指明知
    而言。倘加害人之侵權行為係連續（持續）發生，且受害人
    之損害須長期累積，始能具體顯現侵害之結果，應認受害人
    於知悉損害前，無從行使損害賠償請求權及起算消滅時效（
    最高法院109年度台上字第2469號民事判決意旨可資參照）
    。
　②查原告於101年8月8日即經檢驗、通報為愛滋病患者，此有前
    述傳染病個案（含疑似病例）報告單在卷可查，縱原告不知
    何時遭受通報，惟原告於102年2月18日因案入臺南看守所時
    即申請醫療服務卡，復依據全國醫療卡發卡作業說明第貳、
    第三規定【申請對象應經證實為人類免疫缺乏病毒感染者（
    以下稱感染者），並由醫事人員依規定通報主管機關，且符
    合下列資格之一者，得申請服務卡……】、領取全國醫療服務
    卡權利與義務告知書、「領取全國醫療服務卡」流程等文件
    （訴卷第163至176頁），可知原告至遲於102年2月18日即明
    知其已經被告南市衛生局通報為愛滋病感染者，否則原告當
    無權利申辦醫療服務卡，是自該時起，客觀上原告對於南市
    衛生局檢驗、通報其為愛滋病患者之行為，即損害事實及國
    家賠償責任之原因事實，得予以追究，且並無任何法律上障
    礙的存在，故原告對於被告南市衛生局之損害賠償請求權時
    效，至遲應於102年2月18日起算2年，而於104年2月間罹於
    時效而消滅甚明。
　③至原告對於被告臺南監獄之請求權時效，則應自原告於102年
    7月22日進入被告臺南監獄服刑時起算，因自該時起被告臺
    南監獄即依據原告領有全國醫療服務卡、受通報為愛滋病患
    者之身分等事實，將原告安排與其他具愛滋病患身分之受刑
    人同舍房以及工場，客觀上損害事實及國家賠償責任之原因
    事實已發生，原告亦明暸，故最遲於104年7月間，原告對於
    被告臺南監獄之損害賠償請求權即已罹於消滅時效甚明。
　④原告雖主張其精神上受有不當壓力之程度，與不法侵害狀態
    之時間長短有關，其因多年精神壓力導致須前往身心科就診
    ，是本件其請求權時效應自110年5月5日即原告經移出病舍
    時起算等語。惟查原告受通報為愛滋病患者、因愛滋病患者
    之身分遭安排特別房舍與工場，均屬明確之損害事實，實與
    原告精神狀態何時惡化無關，否則時效之起算將依原告何時
    主張精神上痛苦而呈現浮動、不安狀態，致消滅時效規定欲
    維護法秩序之安定遭受架空，實非可採。況原告於被告臺南
    監獄服刑期間，並未有任何就診身心科之紀錄，且原告早於
    110年5月5日即未再與愛滋病患者同監，同年10月7日更已假
    釋出監，惟原告卻於111年10月13日始至精神科就診，經診
    斷為適應障礙症，此有國立成功大學醫學院附設醫院中文診
    斷證明書（訴卷第151頁）在卷可查。換言之，原告於本件
    訴訟繫屬後始首度至精神科就醫，客觀上已令人對於原告受
    有的精神疾患是否與被告臺南監獄將其安排與愛滋病患者同
    舍房、工場有相關因果關係產生合理懷疑。　　　
　⒋原告本件請求無理由：　
　　承前所述，被告二機關均無原告所指之故意或過失不法行使
    公權力行為存在，且縱有亦顯罹於消滅時效，經被告二機關
    抗辯後自不得再為請求，故原告本件請求並無理由。
四、綜上所述，原告依據國家賠償法第2條第2項規定，請求被告二機關連帶給付80萬元及法定遲延利息，並無理由，應予駁回。又原告之訴既經駁回，其假執行之聲請當失所附麗，應併予駁回。　　　　　　　　　　
五、本件事證已臻明確，兩造其餘之攻擊、防禦方法或所提證據
    ，經本院斟酌後，認為均不足以影響本判決之結果，無逐一
    論駁之必要，併此敘明。
六、訴訟費用負擔之依據：民事訴訟法第78條。　　　
中　　華　　民　　國　　111 　年　　11　　月　　30　　日
                   民事第五庭    法    官　廖建瑋
以上正本係照原本作成。
如對本判決上訴，須於判決送達後20日內向本院提出上訴狀。
如委任律師提起上訴者，應一併繳納上訴審裁判費。
中　　華　　民　　國　　111 　年　　11　　月　　30　　日
                               書 記 官  鄭梅君